臺灣新北地方法院民事裁定
111年度消債職聲免字第23號
聲  請  人  程寶慧  
代  理  人  趙興偉律師
相  對  人  國泰世華商業銀行股份有限公司

法定代理人  郭明鑑  
代  理  人  蔡政宏  
相  對  人  花旗(台灣)商業銀行股份有限公司


法定代理人  莫兆鴻  
代  理  人  陳正欽  
相  對  人  滙豐(台灣)商業銀行股份有限公司

法定代理人  麥康裕  


相  對  人  永豐商業銀行股份有限公司

法定代理人  陳嘉賢  
相  對  人  日盛國際商業銀行股份有限公司

法定代理人  郭倍廷  


相  對  人  元大國際資產管理股份有限公司


法定代理人  宋耀明  
相  對  人  第一金融資產管理股份有限公司

法定代理人  施志調  
代  理  人  黃志勇  
相  對  人  台北富邦商業銀行股份有限公司

法定代理人  程耀輝  


上列當事人因消費者債務清理事件聲請免責，本院裁定如下：
    主  文
聲請人乙○○應予免責。
    理  由
一、按法院為終止或終結清算程序之裁定確定後，除別有規定外
    ，應以裁定免除債務人之債務；又法院裁定開始清算程序後
    ，債務人有薪資、執行業務所得或其他固定收入，扣除自己
    及依法應受其扶養者所必要生活費用之數額後仍有餘額，而
    普通債權人之分配總額低於債務人聲請清算前2年間，可處
    分所得扣除自己及依法應受其扶養者所必要生活費用之數額
    者，法院應為不免責之裁定，但債務人證明經普通債權人全
    體同意者，不在此限；另債務人有下列各款情形之一者，法
    院應為不免責之裁定，但債務人證明經普通債權人全體同意
    者，不在此限：㈠於7年內曾依破產法或消費者債務清理條例
    （下稱消債條例）規定受免責；㈡故意隱匿、毀損應屬清算
    財團之財產，或為其他不利於債權人之處分，致債權人受有
    損害；㈢捏造債務或承認不真實之債務；㈣聲請清算前2年內
    ，因消費奢侈商品或服務、賭博或其他投機行為，所負債務
    之總額逾聲請清算時無擔保及無優先權債務之半數，而生開
    始清算之原因；㈤於清算聲請前1年內，已有清算之原因，而
    隱瞞其事實，使他人與之為交易致生損害；㈥明知已有清算
    原因之事實，非基於本人之義務，而以特別利於債權人中之
    一人或數人為目的，提供擔保或消滅債務；㈦隱匿、毀棄、
    偽造或變造帳簿或其他會計文件之全部或一部，致其財產之
    狀況不真確；㈧故意於財產及收入狀況說明書為不實之記載
    ，或有其他故意違反消債條例所定義務之行為，致債權人受
    有損害，或重大延滯程序，消債條例第132、133、134條分
    別定有明文。又消債條例之立法目的，在於使陷於經濟上困
    境之消費者，得分別情形依該條例所定重建型債務清理程序
    （更生）或清算型債務清理程序（清算）清理債務，藉以妥
    適調整其與債權人及其他利害關係人之權利義務關係，保障
    債權人之公平受償，並謀求消費者經濟生活之更生機會，從
    而健全社會經濟發展；消費者依清算程序清理債務，於程序
    終止或終結後，為使其在經濟上得以復甦，以保障其生存權
    ，除另有上述消債條例第133、134條所規定不予免責之情形
    外，就債務人未清償之債務採免責主義（消債條例第1、132
    條立法目的參照）。
二、本件聲請人前於民國109年5月14日（依消債條例第153條之1
    第2項規定以調解之聲請視為清算之聲請）向本院具狀聲請
    清算，經本院以109年度消債清字第155號裁定自109年12月3
    1日上午10時起開始清算程序，嗣經本院司法事務官以110年
    度司執消債清字第6號進行清算程序，並於110年12月22日裁
    定終結清算程序且確定在案等情，業據本院依職權調取上開
    債務清理事件相關卷宗核閱屬實。茲依消費者債務清理條例
    第132條規定，本院今以111年度消債職聲免字第23號聲請免
    責事件進行聲請人應否免責之審理。
三、本院為審酌聲請人是否有消債條例第133、134條所定應不予
    免責之情事，已分別發函通知聲請人及全體債權人就本院應
    否裁定聲請人免責表示意見，並於111年3月28日到庭陳述意
    見。茲將聲請人及債權人之意見分述如下：
  ㈠聲請人略陳：聲請人自110年1月起在國軍退除役官兵輔導委
    員會板橋榮譽國民之家從事居服員看護工作，每月收入約新
    臺幣（下同）35,000元，以現金支領，必要生活費用依新北
    市政府所公告當年度新北市最低生活費之1.2倍計算，是每
    月收入扣除支出後固有餘額。惟聲請清算前2年收入共計190
    ,403元，包含107年4至7月任職於惠民人力資源有限公司，
    每月薪資約27,866元，另有招攬保險業務所得約16,921元；
    108年只有從事招攬保險業務，領有佣金5,237元，另擔任志
    工領有110元，並有勞退50,734元；109年則因身體因素而無
    業；必要生活費用依新北市政府所公告當年度新北市最低生
    活費之1.2倍計算，是收入扣除支出後並無餘額，且聲請人
    業已提出25,744元供債權人分配，故未符合消債條例第133
    條規定。又聲請人亦無消債條例第134條各款規定之不免責
    情事，請本院審酌聲請人已63歲，工作僅2年，實無力清償
    債務，而為免責之裁定等語。
  ㈡丙○(台灣)商業銀行股份有限公司略陳：不同意免責。聲請人
    於聲請清算前2年雖無使用各行信用卡、現金卡之紀錄，然
    此係因聲請人於97年逾期繳款後，即遭銀行控卡，並非聲請
    人主動停止其使用信用卡消費行為，致債權人無法舉證聲請
    人於聲請清算前2年間有奢侈、浪費之消費事實。倘若以此
    為由，予以裁定其免責，顯有道德風險存在而非立法者所樂
    見。今聲請人清算程序終結，普通債權人分配總額為41,093
    元，雖聲請人向本院陳報其無所得，由其子提供扶養費5,00
    0元，惟若如聲請人所言，以其每月所得，顯然不足以支應
    其基本生活開銷及保費，若無隱匿所得或財產，其何以長期
    以此收入支付生活開銷及保費，請本院調查其確切收入情形
    ，若為家人資助，其能否提出證據、金額及頻率是否固定，
    足資證明聲請人確為仰賴家人資助生活，並無隱匿所得或財
    產情形。另聲請人清算財產為保單解約金，可見聲請人尚有
    能力支付保費，若聲請人無法提出生活費用來源之明確事證
    ，又於財產及收支說明書有不實之記載，其顯有消債條例第
    134條第8款所定之不免責事由，請本院依法裁定不免責等語
    。
　㈢台北富邦商業銀行股份有限公司略陳：不同意免責。聲請人
    係擔任第三人就學貸款之連帶保證人，而就學貸款與一般貸
    款不同，僅須符合中低收入家庭條件，亦無須實核貸款人之
    抵押品、經濟及信用狀況，且學生就學期間至畢業後滿一年
    間，貸款利息皆由政府負擔，至畢業後一年始開始分期攤還
    本息，得因此暫緩繳納學費、脫免扶養義務，以累積財富，
    惟事後卻因無力清償，而將其負債轉由銀行承擔，顯非事理
    之平，亦與政府辦理就學貸款之宗旨有悖。又債權人因無法
    藉電子閘門獲悉聲請人近年來所得及財產變化之軌跡，進而
    掌握其是否惡意操弄之蹊蹺，故請本院予以實質查察。依消
    債條例之債務清理程序，債權人於不得已之情況下，已蒙受
    相當損失，請本院詳審消債條例第133條前段及第134條第4
    款規定，對聲請人所發生之債務裁定不予免責等語。
　㈣國泰世華商業銀行股份有限公司略陳：不同意免責。請本院
    調查聲請人目前收入情形，因本件清算程序中，全體普通債
    權人獲分配41,093元，倘若受償金額低於前二年可處分之餘
    額，請本院依消債條例第133條規定予以不免責裁定等語。
　㈤日盛國際商業銀行股份有限公司略陳：不同意免責。為償還
    債務，債務人必須經歷履行期間較不寬裕之經濟生活，然此
    乃其於負擔債務時即得預見，是依誠實信用原則，於有履行
    可能性時，仍應誠實勤勉地履行債務。今本院已准予聲請人
    之清算聲請，倘聲請人又受免責之裁定，將影響債權銀行權
    益甚鉅，戕害整體社會金融經濟秩序，更非消債條例立法意
    旨之所設。請本院依消債條例第136條規定職權調查聲請人
    有無消債條例第133條、第134條規定之不得免責事由，並函
    查保險公會及勞工保險局聲請人有無購買商業型保險及領取
    社會福利津貼，並調查聲請人是否隱匿財產予未成年子女或
    配偶等與其生活密切關係之人，欲藉程序之便免責債務。請
    本院為不免責之裁定等語。
　㈥永豐商業銀行股份有限公司略陳：不同意免責。聲請人開始
    清算程序後，債權人於110年12月3日僅受償517元，受償比
    例甚微，請本院審酌聲請人有無消債條例第133條、第134條
    規定之不得免責事由，俾維公允等語。　
　㈦甲○商業銀行股份有限公司略陳：不同意免責。請本院審酌聲
    請人有無消債條例第133條、第134條規定之不得免責事由等
    語。
　㈧第一金融資產管理股份有限公司略陳：不同意免責。聲請人
    尚欠本金307,794元及利息、費用未清償，有消債條例第133
    條規定之不免責事由，另請本院依職權調查聲請人有無請消
    債條例第134條各款之不得免責事由等語。
　㈨元大國際資產管理股份有限公司則未就本院應否裁定聲請人
    免責表示意見。
四、經查：
  ㈠聲請人無消債條例第133條所定應不予免責之情事：
  ⒈聲請人是否有消債條例第133條所定應不予免責之情形，即 
    應審認其是否合於「於清算程序開始後債務人有薪資、執行
    業務所得或其他固定收入，扣除自己及依法應受其扶養者所
    必要生活費用之數額後仍有餘額」及「普通債權人之分配總
    額低於債務人聲請清算前二年間，可處分所得扣除自己及依
    法應受其扶養者所必要生活費用之數額」此兩要件，此觀消
    債條例第133條規定自明。又依消債條例第153條之1第2項規
    定以調解之聲請視為清算之聲請，是本件聲請人聲請清算前
    2年即為107年5月14日至109年5月13日。
  ⒉本件清算程序開始後之收支狀況：
    ⑴聲請人陳稱其自110年1月起在國軍退除役官兵輔導委員會
      板橋榮譽國民之家從事居服員看護工作，每月收入約35,0
      00元，以現金支領；無領取任何社會福利津貼等語，並有
      新北市政府社會局111年3月15日新北社助字第1110475406
      號函在卷可稽（見本院卷第39頁），堪認屬實。
    ⑵聲請人主張其每月必要支出依新北市政府所公告之當年度
      新北市最低生活費之1.2倍計算即110年為18,720元、111
      年為18,960元，經核符合消債條例第64條之2第1項規定；
      且依消債條例施行細則第21條之1第3項規定，聲請人若表
      明以行政院衛生福利部公布之最低生活費1.2倍計算必要
      支出，毋庸記載原因、種類及提出證明文件，是聲請人上
      開主張應為可採。
    ⑶則聲請人於本件清算程序開始迄今，薪資、執行業務所得
      或其他固定收入，扣除自己所必要生活費用後，尚有餘額
      ，足認符合消債條例第133條所定「於清算程序開始後，
      債務人有薪資、執行業務所得或其他固定收入，扣除自己
      及依法應受其扶養者所必要生活費用之數額後仍有餘額」
      之要件，是本院即應審酌同條後段所定「普通債權人之分
      配總額是否低於債務人聲請清算前二年間，可處分所得扣
      除自己及依法應受其扶養者所必要生活費用之數額」之要
      件。
  ⒊本件清算聲請前2年之收支狀況：
    ⑴聲請人陳稱其清算聲請前2年之收入共計190,403元，包含1
      07年4至7月任職於惠民人力資源有限公司，每月薪資約27
      ,866元，另有招攬保險業務所得約16,921元；108年僅從
      事招攬保險業務，領有佣金5,237元，另領有志工費用110
      元、勞退50,734元；109年則因身體因素而無業等情，業
      據其提出郵政存簿儲金簿附卷為證（見清算卷第35頁），
      並有其107至109年稅務電子閘門財產所得調件明細表、勞
      動部勞工保險局111年3月18日保國三字第11160084380號
      函在卷可稽（見本院卷第29至31、56頁），應堪信屬實。
    ⑵又聲請人主張其每月必要支出依新北市政府所公告之當年
      度新北市最低生活費之1.2倍計算即107年為每月17,262元
      、108年為每月17,599元、109年為每月18,600元，經核符
      合消債條例第64條之2第1項規定；且依消債條例施行細則
      第21條之1第3項規定，聲請人若表明以行政院衛生福利部
      公布之最低生活費1.2倍計算必要支出，毋庸記載原因、
      種類及提出證明文件，是聲請人上開主張應為可採。故聲
      請人於聲請清算前2年間之必要生活費用共計423,684元【
      計算式：17,262×8＋17,599×12＋18,600×4＝423,684】。
    ⑶是以，聲請人於本件清算聲請前2年之可處分所得190,403
      元，扣除必要生活費用423,684元，已無餘額，應堪認定
      。
  ⒋準此，聲請人於清算程序開始後，固定所得扣除其所必要生 
    活費用，尚有餘額，固符合消債條例第133條所定「於清算 
    程序開始後，債務人有薪資、執行業務所得或其他固定收入
    ，扣除自己及依法應受其扶養者所必要生活費用之數額後仍
    有餘額」之要件，且債權人於清算程序中未受分配，惟其聲
    請清算前2年可處分所得扣除必要生活費用，已無餘額，與
    同條後段「普通債權人之分配總額低於債務人聲請清算前二
    年間，可處分所得扣除自己及依法應受其扶養者所必要生活
    費用之數額」之要件即有未合，從而，聲請人無消債條例第
    133條所定應不予免責之情形，應堪認定。
  ㈡聲請人無消債條例第134條各款應不予免責之情事：
    依消債條例關於清算程序係以免責主義為原則，不免責為例
    外，倘債權人主張債務人有消債條例第134條各款所定不免 
    責之情事，即應由債權人就債務人有合於上開各款要件之事
    實，提出相當之事證證明之。惟相對人既未具體說明或提出
    相當事證證明，本院依現有之證卷資料復查無聲請人有何符
    合消債條例第134條各款所規定之事由，自難認聲請人有何 
    消債條例第134條所定應不免責之情事。
五、據上論結，聲請人既經法院為終結清算程序之裁定確定，復
    無消債條例第133、134條所定之不應免責情形存在，揆諸首
    揭說明，應以裁定免除聲請人之債務，是本件聲請人應予免
    責，爰裁定如主文。
中　　華　　民　　國　　111 　年　　4 　　月　　29　　日
                  民事第二庭    法　官　楊雅萍
以上正本證明與原本無異。
如不服本裁定，應於收受送達後10日內向本院提出抗告狀，並應
繳納抗告費新臺幣1,000元。
中　　華　　民　　國　　111 　年　　4 　　月　　29　　日
                                書記官　蘇  泠